【裁判字號】    97,保險,22
【裁判日期】    971103
【裁判案由】    給付保險金
【裁判全文】
臺灣臺中地方法院民事判決              97年度保險字第22號
原      告  戊○○
訴訟代理人  丁○○
被      告  新光人壽保險股份有限公司
法定代理人  甲○○
訴訟代理人  丙○○
上列當事人間請求給付保險金事件，本院於民國97年10月20日言
詞辯論終結，判決如下：
    主      文
被告應給付原告新臺幣貳佰柒拾壹萬捌仟玖佰元，及自民國96年
5 月19日起至清償日止按週年利率10%計算之利息。
訴訟費用萬玖佰貳拾捌元由被告負擔。
本判決於原告以新臺幣玖拾萬柒仟元為被告供擔保後，得假執行
。但被告以新臺幣貳佰柒拾壹萬捌仟玖佰元為原告預供擔保，得
免為假執行。
    事實及理由
壹、兩造爭執要旨：
一、原告主張略以：原告於民國88年12月30日以其配偶薛基淵為
    被保險人向被告投保新光新長安終身壽險（保單號碼JQB092
    44），並附加新光平安意外傷害保險新臺幣（下同）200 萬
    、手術醫療保險50萬、住院醫療日額甲型1000元、綜合保障
    附約50萬等附約。嗣薛基淵於96年4 月20日凌晨1 時10分，
    騎乘車號JCA -399號機車，行經臺中縣大甲鎮○○街288 號
    前，遭訴外人乙○○騎乘車號RS9-772 號機車擦撞，薛基淵
    人車倒地，因而受有頭部外傷合併顱骨骨折、左側硬腦膜下
    腔出血、嚴重腦水腫、右側鎖骨骨折等傷害，自96年4 月20
    日至同年月28日住院9 天，仍因傷重不治於同年月28日死亡
    。被告自應給付意外身故保險金200 萬元、手術醫療保險金
    10 萬 元、住院保險金及增額給付10% 合計9900元、綜合保
    障保險金609000元（身故50萬元、傷害住院醫療9000元、手
    術保險金10萬元），合計被告應給付271 萬8900元，並依保
    險法第34條規定加計遲延利息等語。並聲明：除假執行擔保
    金額外，如主文所示。
二、被告抗辯略以：被保險人薛基淵發生車禍時，其血液中酒精
    濃度高達232.7mg/d ，換算呼出標準值高達1.16mg/l，依此
    酒測值展現「噁心、步履蹣跚」之行為表現，其肇事率逾未
    飲酒之人50倍，已構成刑法第185 條之3 之犯罪行為，鈞院
    96年度交易字第765 號刑事判決，亦認定薛基淵酒醉已達不
    能安全駕駛動力交通工具之程度，薛基淵若無飲酒，應能及
    時閃避對向來車，進而避免車禍事故，故薛基淵飲酒駕車行
    為，應為車禍事故發生且導致死亡之不可或缺因素，被告基
    於新光平安意外傷害保險附約條款第12條、手術醫療保險附
    約條款第14條、住院醫療日額保險附約條款第13條、綜合保
    障保險條款第14條之除外責任約定，不負給付保險金之責。
    而車輛事故鑑定委員會純依路權判斷薛基淵無肇事因素，故
    不能作為排除被告公司除外責任之依據等語。並聲明：原告
    之訴及假執行之聲請均駁回，如受不利判決，願供擔保請免
    假執行。
貳、兩造不爭執事項如下（見被告97年5 月19日答辯狀、97年6
    月16日言詞辯論筆錄）：
  1.原告以自己為要保人、薛基淵為被保險人，於88年12月30日
    向被告公司投保新光新長安終身壽險（保單號碼JQB09244）
    ，保險金額100 萬元，並附加「平安意外傷害保險」保險金
    額200 萬元、「手術醫療保險」保險金額50萬元、「住院醫
    療日額保險」保險金額1000元/ 天、「綜合保障保險」保險
    金額50萬元，並約定以原告為身故受益人。
  2.薛基淵因本件車禍死亡，被告公司已依終身壽險理賠身故保
    險金（含未到期保費）及給付住院慰問金，共計105 萬1259
    元予原告收訖。
  3.若原告之請求有理由，其所得請求之金額271 萬8000元（與
    原告請求金額尚有住院保險金增額10%900元之差距），法定
    遲延利息起算日為96年5 月19日。
  4.被保險人薛基淵係酒後駕車且酒精濃度超過道路交通法令規
    定標準。
、得心證之理由：
一、原告主張被保險人薛基淵發生上開保險事故，被告應依約給
    付保險金，則被告以上揭情詞置辯。是本件應審究者，為被
    保險人薛基淵酒後騎乘機車與其死亡結果間有無相當因果關
    係？被告得否依系爭保險契約附加之平安意外傷害保險附約
    條款第12條、手術醫療保險附約條款第14條、住院醫療日額
    保險附約條款第13條、綜合保障保險條款第14條除外責任之
    約定，主張免除其給付保險金之責任？而按當事人主張有利
    於己之事實者，就其事實有舉證之責任，民事訴訟法第277
    條前段定有明文，又我國關於舉證責任之分配，向採法律要
    件分類說之特別要件說，當事人主張法律效果存在者，應就
    其特別要件事實負舉證責任，他造主張已發生之法律效果已
    變更或消滅者，由其就變更或消滅之特別要件事實負舉證責
    任。本件被保險人薛基淵既係因騎乘機車遭訴外人乙○○騎
    乘機車撞擊，因而住院醫療，其後仍不治死亡，則系爭保險
    約定應予理賠之保險事故已發生，被告抗辯薛基淵之該保險
    事故，已符合保險契約約定之除外責任，其得拒絕給付，屬
    權利障礙事實，依前揭說明，應由被告負舉證之責。
二、本件新光平安意外傷害保險附約條款第12條除外責任約定：
    「被保險人直接因下列事由致成死亡或殘廢時，本公司不負
    給付保險金的責任。…三、被保險人犯罪行為。四、被保險
    人飲酒後駕（騎）車，其吐氣或血液所含酒精成分超過道路
    交通法令規定標準者」，綜合保障附約條款第14條除外責任
    ，亦為相同之約定，而手術醫療保險附約條款第14條及住院
    醫療日額保險附約條款第13條則約定：「被保險人因下列原
    因所致之疾病或意外傷害事故接受手術／住院治療者，本公
    司不負給付保險金之責任：…(四)保險人因麻醉、酗酒所致事
    故。」。上開除外責任約定之目的，在限制被保險人因故意
    或重大過失之不當行為使保險事故發生而獲取不當之利益，
    以及保障保險人僅需於事前評估並願承受之風險範圍內負擔
    可能給付保險金之利益，解釋上應以被保險人之犯罪行為、
    酒後駕駛行為、酗酒行為，是否係導致保險事故發生（即被
    險人死亡或殘廢、或接受手術及住院治療）之不可或缺之因
    素，若該犯罪行為或酒後駕駛行為或酗酒行為並非導致保險
    事故發生之不可或缺之因素，即與前開除外條款之意旨不符
    ，而無除外條款之適用。
三、查本件車禍係訴外人乙○○騎乘機車，沿臺中縣大甲鎮○○
    街由北往南方向行駛，途經該路段288 號前，適薛基淵亦騎
    乘機車沿上揭路段由南往北行經上址，兩車即發生碰撞。而
    本件肇事經過，據乙○○於台灣台中地方法院檢察署檢察官
    相驗時陳述略謂：當時伊看到死者機車燈光在前面，兩車就
    碰撞，只知伊機車左邊與死者機車碰撞，不知如何發生的，
    有注意前方路況，不知為何會碰撞等語。而薛基淵則因車禍
    受傷經救護車送醫急救，其後因傷重不治死亡，並未就車禍
    發生經過為任何陳述。然本院綜合刑案卷附之道路交通事故
    現場圖、道路交通事故調查表及現場照片，依其所顯示之事
    發現場情形（散落物、刮地痕、車行方向、車損、天氣及路
    況等），乙○○與薛基淵係分別於夜間無照明之鄉道騎乘機
    車，兩車對向行駛並均直行，橫圳街路寬約4.2 公尺，未劃
    分向線。而按汽車除行駛於單行道或指定行駛於左側車道外
    ，在未劃分向線或分向限制線之道路，應靠右行駛；汽車駕
    駛人，不在未劃分標線道路之中央右側部分駕車者，處新臺
    幣6 百元以上1 千2 百元以下罰鍰。但單行道或依規定超車
    者，不在此限。道路交通安全規則第95條第1 項前段及道路
    交通管理處罰條例第39條分別定有明文。查本件肇事現場圖
    顯示兩車碰撞後之碎片，係位於橫圳街東側距道路東側邊緣
    1.4 公尺處，薛基淵機車之刮地痕起點則距離道路東側1.5
    公尺，堪認薛基淵在未劃分向線之橫圳街由南往北行駛時，
    係靠右行駛，而乙○○由北往南方向行駛時，則偏靠道路左
    側行駛，致兩車相遇時雙方均防範不及發生碰撞。本件經臺
    灣省台中縣區車輛行車事故委員會鑑定，亦認為：「一、乙
    ○○駕駛RS9-772 號輕型機車偏靠道路左側行駛不當，為肇
    事原因。二、薛基淵駕駛JCA -399號普通重型機車無肇事因
    素。酒精濃度超過規定駕車有違規定。」而乙○○並經本院
    96年度交易字第765 號刑事案件審理時同意認罪協商，並經
    本院以其犯過失致死罪判處有期徒刑確定在案。綜上，本件
    被保險人薛基淵係因訴外人乙○○之過失，致閃避不及遭撞
    擊機車左前側，始人車倒地，並因而傷重死亡，即堪認定。
    至於被告固另以：薛基淵之血液酒精濃度達232.7mg/d ，換
    算呼出標準值高達1.16mg/l，依此酒測值其行為表現為「噁
    心、步履蹣跚」，肇事率逾未飲酒之人50倍，已構成刑法第
    185 條之3 之犯罪行為，若無飲酒，應能及時閃避云云。惟
    按刑法固處罰服用酒類不能安全駕駛動力交通工具而駕駛之
    公共危險罪，然本件車禍發生係因乙○○之過失所致，而薛
    基淵雖有飲酒後酒精濃度超過規定駕車之事實，然無肇事因
    素，已如前述，而其受傷、死亡之結果，要與其酒精濃度高
    低及飲酒後騎車並無必然關係，蓋未飲酒之人於對向車輛未
    靠右行駛而侵越己方車道駛來之同樣情況下，亦可能發生閃
    避不及之結果。被告徒以薛基淵係因酒後駕車始未能閃避，
    即無可採。
四、綜據上述，被保險人薛基淵既非因酒後騎乘機車之故始發生
    本件車禍，因而手術及住院醫療，並不治死亡，則被保險人
    薛基淵之酒後騎乘機車與其發生車禍致死並無相當因果關係
    ，至堪認定。被告抗辯被保險人薛基淵係因酒後騎乘機車，
    致降低注意力及應變能力，始未閃避而發生車禍死亡，已該
    當除外責任之事由，並拒絕給付保險金，洵非有據，不可憑
    採。原告依新光平安意外傷害保險附約及新光綜合保障附約
    之約定，請求被告給付系爭保險金，即無不合。末查兩造對
    於原告依系爭保險契約所得請求之保險金合計271 萬8000元
    部分並不爭執（即：依新光平安意外傷害保險第9 條約定給
    付意外身故保險金200 萬元、依手術醫療保險附約條款第11
    條約定給付手術醫療保險金50萬元×20% 共10萬元、依住院
    醫療日額保險附約條款甲型第1 條約定給付住院保險金1000
    元×9 天共9000元、依綜合保障附約條款第7 條給付身故保
    險金50萬元、依第9 條給付傷害住院醫療保險金50萬元×2/
    1000×9 天＝9000元、依第10條給付手術保險金50萬元×20
    % ＝10萬元）。又兩造住院醫療日額保險附約條款甲型第3
    條約定：「本附約續保時，如該被保險人於續保始期日前一
    保單年度持續有效滿一年，且未曾發生依本附約應予給付之
    保險事故者，本公司於本附約當期續保之保單年度中，除給
    付該被保險人住院保險金、加護病房保險金外，另按各項保
    險金給付金額之百分之十增加給付予該被保險人」，而原告
    係88年12月30日向被告公司投保新光新長安終身壽險，暨附
    加前揭附約（見不爭執事項１），且第6 條約定：「本附約
    之保險期間為1 年。保險期間屆滿日的兩週前，要保人未以
    書面作不續保的通知，則本附約視為續保。…」，堪認本附
    約已有續保，且續保前之前一保單年度持續有效滿一年，而
    依卷證資料，被保險人薛基淵亦未曾發生依本附約應予給付
    之保險事故，而原告主張被告尚應依該附約甲型按住院保險
    金9000元10% 計算之增額給付900 元，亦無不合。
五、從而，原告依系爭保險契約請求被告應給付保險金271 萬89
    00元，及自兩造所不爭執之利息起算日即96年5 月19日起至
    清償日止，按保險法第34條規定按年利1 分，即週年利率
    10%計算之利息，於法並無不合，應予准許。
六、兩造陳明願供擔保請為宣告假執行或免為假執行，經核均與
    規定相符，爰分別酌定相當之擔保金額予以宣告。
七、本件事證已臻明確，兩造其餘陳述與舉證，經審酌後，認於
    判決結果不生影響，無予逐一論述之必要，又本件既經臺灣
    省台中縣區車輛行車事故委員會鑑定肇事責任，被告公司再
    聲請囑託交通大學鑑定同一事項，核無必要，爰不予鑑定，
    附此敘明。
八、訴訟費用負擔、宣告假執行及免為假執行之依據：民事訴訟
    法第78條、 第390 條第2 項、第392 條第2 項。
中    華    民    國    97    年    11    月     3    日
                  民事第三庭    法  官  林慧貞
正本係照原本作成。
如對本判決上訴，須於判決送達後20日內向本院提出上訴狀。
中    華    民    國    97    年    11    月     3    日
                                書記官  陳美年


司法院資訊處製作；財團法人民間司法改革基金會備份。
